臺灣高等法院臺南分院刑事判決　　　　 96年度上訴字第272號
上　訴　人
即　被　告　乙○○
指定辯護人　本院公設辯護人丁○○
上列上訴人因強盜等案件，不服臺灣臺南地方法院九十五年度訴
字第五六五號中華民國九十六年一月二十四日第一審判決（起訴
案號：臺灣臺南地方法院檢察署九十四年度偵緝字第一０六二號
），提起上訴，本院判決如下：
    主  文
原判決撤銷。
乙○○連續以強暴使人簽發本票及交付駕駛執照，累犯，處有期
徒刑陸月，如易科罰金，以銀元佰元即新臺幣玖百元折算壹日
。
    事  實
一、乙○○前因違反毒品危害防制條例案件，經臺灣臺南地方法
    院於民國九十三年二月四日以九十二年度簡上字第二０七號
    刑事判決判處有期徒刑六月確定，並於九十三年三月三十日
    執行完畢。因此前曾為丙○○清償債務，惟丙○○不聽其規
    勸，稍事收斂放蕩之行為，而與另被害人甲○○繼續交往出
    遊，心生不滿，乃基於使人行無義務之事之概括犯意，先於
    九十四年六月五日凌晨三時許，在臺南市○○路○段四號，
    以菜刀抵住丙○○頸部，並揚言「不聽我的話，要殺死你，
    並掩埋起來」等語，以此強暴之方式，迫令丙○○簽發面額
    均為新臺幣（下同）一萬元本票十張（起訴書誤載為八張）
    ，併交付其本人國民身分證，欲藉以表達不滿並以之拘束丙○○之行為。復於同日上午八時許，在同址，以前開菜刀抵
    住甲○○頸部，並以刀背敲打甲○○頭、頸等部位，而以強
    暴之方式迫使甲○○簽發十萬元的本票一張，併交付其駕駛
    執照，欲藉以對甲○○施壓，而不再與丙○○出遊，並致甲○○受有右手叉及頭皮撕裂傷等傷害。
二、案經被害人甲○○、丙○○訴由臺南市警察局第一分局報請
    臺灣臺南地方法院檢察署偵查起訴。
    理  由
壹、程序事項：
一、按「被告以外之人於檢察事務官、司法警察官或司法警察調
    查中所為之陳述，與審判中不符時，其先前之陳述具有較可
    信之特別情況，且為證明犯罪事實存否所必要者，得為證據
    。」刑事訴訟法第一百五十九條之二定有明文。本件證人即
    被害人丙○○於警詢中之供述乃係被告以外之人所為之供述
    ，被告之辯護人不同意將其警詢筆錄列為證據，而丙○○前
    經原審依法傳喚未到，復拘提無著，再經本院依法傳喚，亦
    無正當理由而未到場，因無從比較其警詢中之供述是否具有
    較可信之特別情況，依上開法律規定，證人丙○○於警詢中
    之供述，自無證據能力。
二、按被告以外之人於審判外之陳述，雖不符刑事訴訟法第一五
    九條之一至之四等四條之規定，而經當事人於審判程序同意
    作為證據，法院審酌該言詞陳述或書面陳述作成時之情況，
    認為適當者，亦得為證據。當事人、代理人或辯護人於法院
    調查證據時，知有第一百五十九條第一項不得為證據之情形
    ，而未於言詞辯論終結前聲明異議者，視為有前項之同意，
    刑事訴訟法第一百五十九條之五第一項、第二項分別定有明
    文。查本件檢察官所舉所有書面及言詞陳述之證據能力，除
    前述丙○○之警詢筆錄外，餘經本院於準備程序審理時提示
    被告及其辯護人均表示同意列為證據，且迄於言詞辯論終結
    前亦未聲明異議，可認為同意作為證據，本院審酌該供述證
    據之取得過程並無瑕疵，與本案待證事實間復具有相當之關
    聯性，以之為本案證據尚無不當，自得採為證據，先予敘明
    。
貳、實體事項：
一、訊據被告乙○○對其於上開時地先後要求丙○○、甲○○二
    人簽發本票暨交付各該人之身分證、駕駛執照之事實故坦承
    屬實，惟否認有何犯行，辯稱：(一)丙○○被他家人趕出去，
    住在興鳳宮，我跟丙○○是在興鳳宮認識的，因為我之前有
    在興鳳宮幫忙過，丙○○他欠別人安非他命毒品的錢，他打
    電話請我幫忙，我有幫他還債，所以我才會請丙○○開立本
    票給我，當天我是有喝酒，但是我並沒有拿刀出來。(二)本案
    發生以前，甲○○告訴我說，他要跟我講清楚，丙○○欠我
    的他要代為償還，甲○○我跟他認識十幾年了，甲○○有開
    本票給我，但是我並沒有拿刀威脅他，甲○○手上的撕裂傷
    ，是我推他造成的。(三)我叫他們開立本票，是想要讓他們變
    乖，那天我有喝酒可能比較衝動，隔天我就把丙○○的本票
    還給他，第二天我也把甲○○的本票還給他云云。被告之辯
    護人則為被告辯稱：被告所為應無不法所有之意圖等語，經
    查：
  (一)據證人丙○○於偵查中證稱：「（九十四年六月五日凌晨三
    時左右在台南市○○路被告有無脅迫你簽本票？）他拿刀子
    壓住我，我一直反抗，我怕他會殺我，之後他要我簽本票。
    我害怕就簽了」，「（你當時有能力抗拒不簽本票？）我害
    怕他會殺我，因為他刀子架在我脖子我會害怕才簽了本票」
    等語（見偵緝字第一０六二號偵卷第三三頁），核與被告於
    偵查中所自承：「我拿的是菜刀但不利，我是用刀背壓住她
    ，我是有要丙○○簽發本票，但後來還他」等語相符（見同
    卷第三四頁），足證被告確有於九十四年六月五日凌晨三時
    許，在臺南市○○路，以菜刀抵住被害人丙○○頸部之強暴
    方式，迫使被害人丙○○簽發本票，既而交付身分證之事實
    。被告嗣空言辯稱其未持刀押住被害人云云，惟並未提出有
    利之證據供本院審酌，其就此所辯自難採信。
  (二)據證人甲○○於原審理中證稱：「（為何簽發本票？）因為
    被告乙○○押住我，我沒有辦法，就簽了」，「（他如何押
    住你？）拿菜刀」，「（他拿刀抵住你，你是否能夠掙脫？
    ）我有嘗試，但無法掙脫。所以我就簽發本票」，「（你當
    時被押住，簽發十萬元時，有無受傷？）有。是在反抗時。
    是在簽發本票之前受傷的，受傷部位為右手及頸部」等語（
    見原審卷第一二二頁），於本院審理時仍為一致之證述，供
    稱：被告要求簽發十萬元之本票，我不寫，他才押著我，我
    才寫；我是受傷之後才簽本票，我是與被告吵架受傷，因被
    告押著我，我反抗才會受傷等語（見本院卷第四六頁）。而
    被告於原審審理中亦供稱：「我是事後才拿菜刀出來，不是
    證人所述一開始就拿菜刀。其他沒有什麼問題」等語（見原
    審卷第一二八頁）。此外，證人甲○○受有右手肘及頭皮撕
    裂傷、右頸部擦傷之事實，並有財團法人奇美醫院診斷證明
    書一紙在卷可稽（參警卷第七頁），足證被告確有以菜刀強
    押被害人甲○○之強暴方式，迫使其簽發十萬元之本票一張
    ，暨交付駕駛執照，並於甲○○掙扎中造成其右手肘、頭部
    撕裂傷及右頸部擦傷之事實無訛，被告辯稱未拿刀威脅甲○○云云，顯係卸責之詞，不足採信。
二、按刑法上強盜罪之所謂強暴，只需行為人對行為客體或行為
    客體以外之人或物，施以強制之不法腕力使人不能抗拒即屬
    強暴。本件被告持菜刀一把施加於被害人丙○○、甲○○之
    行為，明顯係施加不法腕力於其身上，當然屬於強制之不法
    腕力而該當強暴行為，且被告持菜刀一把對於被害人丙○○
    、甲○○所施加之行為，客觀衡之，亦確足已達到使被害人
    不能抗拒之程度，為強暴行為，固無疑義。惟刑法強盜罪之
    構成要件，除有上開強暴行為之外，於行為人主觀上仍必須
    有意圖為自己或第三人不法之所有為必要。本件被告固曾以
    強暴方式，分別迫令被害人丙○○、甲○○簽發本票暨交付
    各該人之身分證、駕駛執照等，惟被告就此所為，是否確有
    不法所有之意圖，仍有待審酌。經查：
  (一)據證人丙○○於偵查中供稱：「（簽了多少張？）十張，每
    張是一萬元」，「（你有欠他這麼多錢？）沒有。只欠他五
    千元」等語（見偵緝字第一０六二號偵卷第三三頁），倘其
    所述無訛，觀諸被告迫令其簽發之本票金額為一萬元之本票
    十張，共計十萬元，則被告索討之欠債金額，實際上固已逾
    丙○○所積欠之債務金額。然本票雖係具有流通性之有價證
    券，但其價值仍在於能兌現而取得其所表彰之金錢價值。而
    本件被害人丙○○係民國○○○年○月○○日生（見偵緝字
    第一０六二號偵查卷第三二頁），年僅二十三歲，且據證人
    黃耀漢於原審證稱：丙○○經常出入興鳳宮，曾目睹有人來
    找丙○○討債，看到被告乙○○要幫她還錢，因為看她可憐
    ，要幫她還錢，他（被告乙○○）身上錢不夠，向我借等語
    （見原審卷第一一三頁），另證人甲○○亦證稱：丙○○確
    有欠被告錢等語（見本院卷第四六頁），足見被告辯稱：丙○○被他家人趕出去，住在興鳳宮，我跟丙○○是在興鳳宮
    認識的，因為我之前有在興鳳宮幫忙過，丙○○他欠別人安
    非他命毒品的錢，他打電話請我幫忙，我有幫他還債等語，
    應非虛構。茲丙○○既因沾染毒品而流連於興鳳宮，且因購
    買毒品積欠債務而遭毒販追討賭債，顯然可見其欠缺償債能
    力。而被告既已代為清償丙○○之債務，對於丙○○之欠缺
    償債能力自知悉甚稔，是其雖迫令丙○○簽發本票，惟堪信
    其主觀上並無該等本票確能兌現之期待。且觀諸被害人丙○○於檢察官偵訊時亦證稱：乙○○已將本票還我，但被雨淋
    濕了等語（見偵緝字第一０六二號偵卷第三三頁），益證被
    告於行為時主觀上並不期待該等本票確能兌現，故而於事後
    將本票返還被害人丙○○，其所為不過係欲藉此對丙○○表
    達不滿之意。
  (二)據證人甲○○於原審證稱：「（你們之間有無金錢往來？）
    沒有。沒有債務糾紛」，「（為何簽發本票？）因為被告乙○○押住我，我沒有辦法，就簽了」，「（就是他要你承擔
    丙○○債務時，他就已經拿菜刀嗎？）他已經押住我了。我
    進去，他已經拿菜刀，就直接押住我，要我承擔丙○○的債
    務」等語（見原審卷第一二一頁及第一二七頁），而被告於
    原審審理中亦供稱：「（甲○○為何簽發本票？）因為我之
    前與甲○○約好，他不能載丙○○出去，但他違反規定，所
    以他才簽發本票」等語（見原審卷第一七九頁），是可知被
    告明知其對於甲○○並無債權，且甲○○亦未同意承擔丙○○債務，僅因其主觀上不滿甲○○與丙○○之交往，故而以
    強暴方式迫令甲○○簽發十萬元之本票。又該紙十萬元之本
    票下落，據證人甲○○於檢察官偵查及本院審理中均一致證
    稱：被告曾委託其朋友轉交，然其朋友說不知道拿到哪裡去
    了，故沒拿到本票，但證件（駕駛執照）有取回等語（見偵
    緝字第一０六二號卷第三五頁、本院卷第四五頁），據此可
    知被告確曾於事後託人將本票及駕駛執照交還予甲○○，但
    所委託之未確實將本票交還甲○○。綜合上開情節以觀，甲○○簽發十萬元本票予被告，顯然欠缺票據法上之原因關係
    ，被告行為時就此亦應知悉甚稔，且其事後並未曾就該紙本
    票對甲○○為任何主張，即逕行託將本票交還甲○○，堪信
    其行為時，主觀上亦無將該紙十萬本票提示發票人甲○○，
    要求其兌現之期待，其所為不過係欲藉此對甲○○施壓，在
    其心理上產生拘束，而與丙○○保持相當之距離。
  (三)綜據上述各情，被告固曾以強暴方式，先後迫令被害人丙○○、甲○○簽發本票暨交付各該人之身分證、駕駛執照等，
    惟其迫令丙○○簽發本票及交付身分證，主觀上不過係欲藉
    此對丙○○表達不滿之意，其主觀上並不期待該等本票之兌
    現；另其迫另甲○○簽發本票及交付駕駛執照，所為不過係
    欲藉此對甲○○施壓，在其心理上產生拘束，而與丙○○保
    持相當之距離。被告主觀上均無就該等本票予以兌現而取得
    各該本票所表彰金錢價值之意圖，故被告所為應無不法所有
    之意圖，應堪認定。被告之辯護人就此所辯，應屬可採，被
    告既無不法所有之意圖，其所為自不成立強盜罪。惟被告以
    強暴行為，先後迫令被害人丙○○、甲○○分別簽發本票暨
    交付各該人之證件，使渠等行無義務之事，事證明確，其犯
    行仍應依法論科。
參、論罪科刑：
一、被告行為後，刑法部分條文業於九十四年一月七日經立法院
    三讀修正，而經總統於九十四年二月二日公布並於九十五年
    七月一日施行。而新修正之刑法第二條第一項規定：「行為
    後法律有變更者，適用行為時之法律。但行為後之法律有利
    於行為人者，適用最有利於行為人之法律。」，而該法係規
    範行為後法律變更所生新舊法律比較之準據法，於新法施行
    後，即應逕用該條為「從舊從輕」之比較；且本次法律變更
    ，比較時應就罪刑有關之共犯、未遂犯、想像競合犯、牽連
    犯、連續犯、結合犯，以及累犯加重、自首減輕暨其他法定
    加減原因（如身分加減）與加減例等一切情形，綜其全部罪
    刑之結果而為比較（最高法院九十五年五月二十三日九十五
    年度第八次刑庭會議決議參照）。經查：
  (一)刑法第三百零四條之強制罪，法定刑得科銀元三百元以下罰
    金，而修正後刑法施行法增訂第一條之一：「中華民國九十
    四年一月七日刑法修正施行後，刑法分則編所定罰金之貨幣
    單位為新臺幣。九十四年一月七日刑法修正時，刑法分則編
    未修正之條文定有罰金者，自九十四年一月七日刑法修正施
    行後，就其所定數額提高為三十倍。但七十二年六月二十六
    日至九十四年一月七日新增或修正之條文，就其所定數額提
    高為三倍」。刑法第三十三條第五款修正為：「罰金：新臺
    幣一千元以上，以百元計算之」，是依修正後之法律，刑法
    第三百零四條之強制罪所得科處之罰金刑最高為新臺幣九千
    元，最低為新台幣一千元。而依被告行為時之刑罰法律，即
    罰金罰鍰提高標準條例第一條前段規定之提高倍數十倍及刑
    法第三十三條第五款規定之罰金最低額一元計算，刑法第三
    百零四條強制罪所得科處之罰金刑最高為銀元三千元即新臺
    幣九千元，最低為銀元一元即新台幣三元。最高額雖均與新
    法同，然最低額均僅為新臺幣三元。因此，比較上述修正前
    、後之刑罰法律，自以被告行為時之舊法較有利於被告。
  (二)舊刑法第四十一條第一項前段原規定：「犯最重本刑為五年
    以下有期徒刑以下之刑之罪，而受六個月以下有期徒刑或拘
    役之宣告，因身體、教育、職業、家庭之關係或其他正當事
    由，執行顯有困難者，得以一元以上三元以下折算一日，易
    科罰金」。上開易科罰金之折算標準，依修正前罰金罰鍰提
    高標準條例第二條前段之規定（因刑法有關易科罰金、易服
    勞役折算標準已提高，故該條例於九十五年五月十七日以總
    統華總一義字第09500069791號令修正公布予以刪除第二條
    條文，並自九十五年七月一日施行），就其原定數額提高為
    一百倍折算一日，依舊刑法第四十一條易科罰金之折算標準
    ，原應以銀元三百元即新臺幣九百元折算一日；惟新刑法第
    四十一條第一項前段已修正為：「犯最重本刑為五年以下之
    刑之罪者，而受六個月以下有期徒刑或拘役之宣告者，得以
    新臺幣一千元、二千元或三千元折算一日，易科罰金」，比
    較修正前後之易科罰金折算標準，以舊法最有利於被告，自
    應適用舊刑法第四十一條第一項前段規定。
  (三)按舊刑法第四十七條規定：「受有期徒刑之執行完畢，或受
    無期徒刑或有期徒刑一部之執行而赦免後，五年以內再犯有
    期徒刑以上之罪者，為累犯，加重本刑至二分之一。」，新
    刑法則規定「受徒刑之執行完畢，或一部之執行而赦免後，
    五年以內故意再犯有期徒刑以上之罪者，為累犯，加重本刑
    至二分之。」，而被告有如事實欄所載前科紀錄，有臺灣高
    等法院被告前案紀錄表在卷可查，其於前案執行完畢五年以
    內再故意犯本件有期徒刑以上之罪，不論依新法或舊法之規
    定，均構成累犯，故被告行為時之舊法對被告並無不利。
  (四)刑法第五十六條連續犯之規定業經修正後之新刑法刪除，倘
    依修正後之新法，被告先後二次犯行，即應分論併罰。此刪
    除雖非犯罪構成要件之變更，但顯已影響行為人刑罰之法律
    效果，自屬法律有變更，依新法第二條第一項規定，比較新
    、舊法結果，自以適用被告行為時法律即舊法論以連續犯，
    較有利於被告。
  (五)本件涉及法律變更部分，綜合上述比較新舊法之規定，以舊
　  刑法有利於被告，依新刑法第二條第一項規定，自應適用行
    為時舊法，先予敘明。
二、核被告先後對被害人丙○○、甲○○二人所為均係犯刑法第
    三百零四條之強制罪。公訴意旨認被告所為係犯刑法第三百
    三十條第一項之加重強盜罪，尚有未洽，惟其基本之社會事
    實既屬相同，本院自得逕予變更起訴法條。又被告施強暴於
    甲○○而迫令其簽發本票時，雖使被害人甲○○受有右手叉
    及頭皮撕裂傷等傷害，然據被害人甲○○證稱：是在簽發本
    票之前因反抗而受傷等語（見原審卷第一二二頁），且依卷
    證資料並無證據足以證明被告有另行傷害甲○○之犯意，應
    認甲○○所受前開傷情為被告施強暴之當然結果，被告此部
    分行為自不另論傷害罪。公訴意旨認應成立刑法第二百七十
    七條第一項之傷害罪，容有未洽。被告先後二次犯行，時間
    緊接，罪名相同，顯係基於概括犯意反覆為之，應依修正前
    刑法第五十六條連續犯之規定，從一重處斷，並依法加重其
    刑。而被告有如事實欄所載前科紀錄，有臺灣高等法院被告
    前案紀錄表在卷可查，其於前案執行完畢五年以內再故意犯
    本件有期徒刑以上之罪，應依修正前刑法第四十七條之規定
    ，遞加重其刑。
三、原審以被告犯行事證明確，而予論罪科刑固非無見，惟刑法
    強盜罪之構成要件，除有上開強暴行為之外，於行為人主觀
    上仍必須有意圖為自己或第三人不法之所有為必要。本件被
    告固曾以強暴方式，先後迫令被害人丙○○、甲○○簽發本
    票暨交付各該人之身分證、駕駛執照等，惟其迫令丙○○簽
    發本票及交付身分證，主觀上不過係欲藉此對丙○○表達不
    滿之意，其主觀上並不期待該等本票之兌現；另其迫另甲○○簽發本票及交付駕駛執照，所為不過係欲藉此對甲○○施
    壓，在其心理上產生拘束，而與丙○○保持相當之距離。被
    告主觀上均無就該等本票予以兌現而取得各該本票所表彰金
    錢價值之意圖，並無不法所有之意圖。原判決未詳予勾稽辨
    明上情，率就被告所為論以刑法加重強盜罪，其事實之認定
    ，自有錯誤。被告上訴意旨否認犯罪，雖無理由，但原判決
    上開部分既有可議，自屬無可維持，應由本院將原判決撤銷
    改判之。
四、爰審酌被告係國中肄業，智識程度不高，行為莽撞，然所為
    尚非惡劣，行為之際雖使被害人甲○○身體受傷，惟並未造
    成被害人其他損害，亦未因此獲得利益，暨其事後確有將被
    害人所簽發之本票及交付之證件分別返還被害人等一切情狀
    ，量處被告有期徒刑六月，並諭知易科罰金之折算標準，以
    以資儆懲。本案供被告犯罪所用菜刀一把未經扣案，無從證
    明現仍存在，且非違禁物，為免日後執行困難，爰不另為沒
    收之諭知。
據上論斷，應依刑事訴訟法第三百六十九條第一項前段、第三百
六十四條、第三百條、第二百九十九條第一項前段，刑法第二條
第一項前段、第三百零四條，修正前刑法第五十六條、第四十七
條、第四十一條第一項前段，廢止前罰金罰鍰提高標準條例第一
條前段、第二條，判決如主文。
本案經檢察官范文豪到庭執行職務。
中　　華　　民　　國　　96　　年　　5 　　月　　30　　日
                  刑事第六庭    審判長法　官  蔡崇義
                                      法　官  曾文欣
                                      法　官  杭起鶴
以上正本證明與原本無異。
檢察官如不服本判決應於收受本判決後十日內向本院提出上訴書
，其未敘述上訴理由者並得於提起上訴後十日內向本院補提理由
書。
本件被告不得上訴。
　　　　　　　　　　　　　　　　　　　書記官  魏安里
中　　華　　民　　國　　96　　年　　5 　　月　　30　　日
附錄：本判決論罪科刑法條
中華民國刑法第304條：
以強暴、脅迫使人行無義務之事或妨害人行使權利者，處三年以
下有期徒刑、拘役或三百元以下罰金。
前項之未遂犯罰之。
